ACORDAO-COMPLETO-2387436

ACÓRDÃO 6472/2020 ATA 18/2020 - PRIMEIRA CÂMARA

VISTOS, relatados e discutidos estes autos de pedido de reexame, em processo de pensão civil, interposto pela sra. Edileide dos Santos Silva contra o Acórdão 5928/2019-TCU-Primeira Câmara,
ACORDAM os Ministros do Tribunal de Contas da União, reunidos em sessão da Primeira Câmara, com fulcro no art. 48 da Lei 8.443/1992, c/c o art. 286 do Regimento Interno, e diante das razões expostas pelo Relator, em:
9.1. conhecer do pedido de reexame para, no mérito, dar a ele provimento;
9.2.  considerar legal o ato alusivo à pensão civil instituída pelo ex-servidor Valeriano Praxedes dos Santos, ordenando o seu registro;
9.3. dar ciência desta deliberação à recorrente e à Justiça Federal da 5ª Região.

Pedido de reexame contra deliberação em que negado registro a ato de pensão civil emitido pela Justiça Federal da 5ª Região.

Primeira Câmara

Justiça Federal de 1º e 2º Graus da 5ª Região.

3. Interessados/Responsáveis/Recorrentes:
3.1. Interessadas: Edileide dos Santos Silva (XXX.900.334-XX); Mirian dos Santos (XXX.712.244-XX)
3.2. Recorrente: Edileide dos Santos Silva (XXX.900.334-XX).

13.1. Ministros presentes: Walton Alencar Rodrigues (Presidente), Benjamin Zymler (Relator), Bruno Dantas e Vital do Rêgo.

BENJAMIN ZYMLER

Ministro Bruno Dantas.

Adoto como relatório, com os ajustes de forma pertinentes, a instrução elaborada no âmbito da Secretaria de Recursos (Serur) , acolhida pelo corpo diretivo da unidade técnica e pela representante do Ministério Público nos autos:
"INTRODUÇÃO
1.	Trata-se de pedido de reexame interposto pela Sra. Edileide dos Santos Silva, beneficiária da pensão civil instituída pelo Sr. Valeriano Praxedes dos Santos, ex-servidor da Justiça Federal de 1º e 2º Graus da 5ª Região/PE, contra o Acórdão 5928/2019-TCU-Primeira Câmara (peça 13) .
1.1.	A deliberação recorrida apresenta o seguinte teor (no essencial) :
'9.1. considerar ilegal a pensão instituída por Valeriano Praxedes dos Santos,  negando registro ao ato correspondente;
9.2. dispensar o ressarcimento das quantias indevidamente recebidas de boa-fé pela interessada (enunciado 106 da súmula da jurisprudência predominante do TCU) ;
9.3. determinar à Justiça Federal de 1º e 2º Graus da 5ª Região/PE que:
9.3.1. no prazo de 15 (quinze) dias, faça cessar os pagamentos decorrentes do ato ora considerado ilegal, sob pena de responsabilidade solidária da autoridade administrativa omissa' (grifos acrescidos) .
HISTÓRICO
2.	Este Tribunal tem entendimento assentado de que é imprescindível a produção de provas idôneas que propiciem convicção da existência de união estável, assim considerada constitucional e legalmente, na data do óbito do companheiro instituidor da pensão. Tanto é assim, que nem mesmo a justificação judicial, por si só, consubstancia prova suficiente para a caracterização da união estável. 
2.1.	Assim, como a recorrente não produziu prova contundente de sua união estável com o instituidor, entendeu-se ilegal sua inclusão como beneficiária da pensão civil.
EXAME DE ADMISSIBILIDADE
3.	Reitera-se o exame de admissibilidade contido na peça 20 do SAR/Serur, em que se propôs o conhecimento do recurso, nos termos do art. 48 da Lei 8.443/92 c/c arts. 285 e 286, parágrafo único, do Regimento Interno/TCU (...) .
MÉRITO
4. Delimitação
4.1.	Constitui objeto do presente recurso definir se restou comprovada a união estável entre a recorrente, Sra. Edileide dos Santos Silva, e o instituidor da pensão, Sr. Valeriano Praxedes dos Santos, apta a ensejar o deferimento de pensão estatutária.
Da união estável
4.2.	A recorrente aduz que teve união estável com o instituidor da pensão, apta ao deferimento de pensão estatutária, com base nos seguintes argumentos:
4.3.	A união estável com o instituidor da pensão civil pode ser comprovada mediante os seguintes documentos, trazidos à colação no pedido de reexame:
1 - certidão de óbito do ex-segurado e instituidor da pensão por morte, na qual foi declarante, comprovando que estava com o seu companheiro até o momento da sua morte; 
2 - Escritura Pública de Declaração de União Estável, de 11 de outubro de 2005, em que se confirma que ambos conviviam em união estável há mais de 03 (três) anos, sendo, portanto, bem anterior à morte do segurado instituidor; 
3 - contrato de locação de imóvel residencial, de 1º de janeiro de 2003, no qual consta o nome de ambos, o do segurado instituidor como locatário e o da Autora como ESPOSA do Locatário; 
4 - comprovantes de mesmo endereço da Autora e do seu então companheiro em Garanhuns, em Pernambuco; 
5 - requerimento do senhor Valeriano Praxedes dos Santos solicitando a averbação da sua companheira como dependente em seus assentamentos funcionais; 
6 - fotos que comprovam a convivência marital; 
7 - lembrança de batismo de afilhada da Recorrente e do instituidor da pensão, na qual constam como casal de padrinhos; 
8 - imagens dos Cartões de Banco em que se comprova que a Recorrente e o instituidor da Pensão possuíam conta conjunta.
Análise:
4.4.	No que se refere à habilitação concomitante de viúva e de companheira, a jurisprudência do TCU tem evoluído no sentido de ser possível essa repartição, desde que comprovada a separação de fato do viúvo e a convivência em regime de união estável com a companheira na data do óbito do instituidor, situação que pode ser comprovada mediante decisão judicial ou outros elementos probatórios que se fizerem suficientes (cf., e.g., Acórdão 3072/2015-TCU-Segunda Câmara, 5.151/2015-1ª Câmara, 6.657/2015-2ª Câmara, 6.121/2017-1ª Câmara e 8.812/2017-1ª Câmara e Acórdão 2157/2018-TCU-Primeira Câmara) .
4.5.	Entende-se que há prova robusta de que a recorrente tinha, de fato, união estável com o instituidor, até o falecimento do Sr. Valeriano Praxedes dos Santos, conforme se depreende, principalmente, dos seguintes documentos:
	(i) certidão de óbito do instituidor, na qual a beneficiária foi declarante, comprovando que estava com o seu companheiro até o momento da sua morte (peça 18, p. 12) ;
	(ii) Escritura Pública de Declaração de União Estável, datada de 11/10/2005, em que se confirma que ambos conviviam em união estável há mais de 4 anos, sendo, portanto, bem anterior a morte do segurado instituidor, que ocorreu em 22/3/2007 (peça 18, p. 14) ;
	(iii) contrato de locação de imóvel residencial, datado de 1º de janeiro de 2003, no qual consta o nome de ambos, o do instituidor e o da companheira, como locatários (peça 18, p. 16) ;
	(iv) comprovantes de mesmo endereço da recorrente e do seu então companheiro, em Garanhuns, em Pernambuco (peça 18, p. 19-27) ;
	(v) requerimento do instituidor, datado de 26/2/2007, solicitando a averbação da sua companheira como dependente, em seus assentamentos funcionais (peça 18, p. 29) ;
	(vi) lembrança de batismo de afilhada da recorrente e do instituidor da pensão, na qual constam como casal de padrinhos, datada de 20/8/2003;
	(vii) imagens dos cartões de banco em que se comprova que a recorrente e o instituidor da pensão possuíam conta conjunta (peça 18, p. 37) .
4.6.	Nesse sentir, é de se propor o provimento do presente recurso, no sentido de se julgar legal o ato concessório de peça 8 e determinando-se o seu registro.
CONCLUSÃO
5.	Da análise anterior, conclui-se que restou comprovada a união estável da recorrente com o instituidor, até o momento de seu óbito, e, por via de consequência, deve ser considerado legal o ato de peça 8, determinando-se o seu registro.
PROPOSTA DE ENCAMINHAMENTO
6.	Ante o exposto, submetem-se os autos à consideração superior, propondo-se que o Tribunal de Contas da União:
	a) conheça do presente pedido de reexame, para, no mérito, dar-lhe provimento, julgando-se legal o ato de peça 8 e determinando-se o seu registro;
	b) dê ciência do acórdão que for prolatado à recorrente e aos demais interessados, ressaltando-se que o relatório e o voto que o acompanharem podem ser consultados no endereço www.tcu.gov.br/acordaos, no dia seguinte ao de sua oficialização."
	É o relatório.

não há

Procuradora-Geral Cristina Machado da Costa e Silva.

PENSÃO CIVIL. REPARTIÇÃO DO BENEFÍCIO ENTRE DEPENDENTES QUALIFICADAS COMO VIÚVA E COMPANHEIRA DO INSTITUIDOR. AUSÊNCIA DE ELEMENTOS APTOS A DEMONSTRAR A REGULARIDADE DA HABILITAÇÃO DA SEGUNDA INTERESSADA. NEGATIVA DE REGISTRO. PEDIDO DE REEXAME. COMPROVAÇÃO DA OCORRÊNCIA DE SEPARAÇÃO DE FATO E DE UNIÃO ESTÁVEL. CONHECIMENTO. PROVIMENTO. LEGALIDADE E REGISTRO DO ATO.

PENSÃO CIVIL (PCIV)

Secretaria de Recursos (SERUR); Secretaria de Fiscalização de Pessoal (SEFIP).

Por meio do Acórdão 5928/2019-TCU-Primeira Câmara, esta Corte negou registro ao ato de pensão civil de interesse das sras. Mirian dos Santos (já falecida) e Edileide dos Santos Silva, qualificadas, respectivamente, como viúva e companheira do sr. Valeriano Praxedes dos Santos, ex-servidor da Justiça Federal da 5ª Região, falecido em 22/3/2007. A recusa se deveu à não comprovação da existência de união estável entre o instituidor e a sra. Edileide.
2.	Irresignada, a interessada interpõe pedido de reexame, acompanhado da documentação que entende comprobatória da regularidade de sua habilitação.
3.	Instruindo o feito, a Secretaria de Recursos (Serur) , à luz dos novos elementos trazidos aos autos, considera efetivamente comprovada a união estável da recorrente com o instituidor, ao tempo do falecimento deste, sugerindo, assim, o provimento do recurso e o registro do ato.
4.	O Ministério Público, em cota simples, põe-se de acordo. 
5.	Ratifico o juízo inicial de admissibilidade do pedido de reexame.
6.	No mérito, acompanho o encaminhamento sugerido nos pareceres técnicos, por seus fundamentos.
7.	De fato, diferentemente do que fez na primeira oportunidade que lhe foi conferida de se manifestar nos autos, desta feita a sra. Edileide dos Santos Silva apresentou robusta documentação comprobatória da união estável que mantinha com o instituidor ao tempo de seu falecimento, como segue (peça 18) :
- certidão de óbito do sr. Valeriano Praxedes dos Santos, na qual a recorrente consta como declarante (p. 12) ;
- escritura pública de declaração subscrita pelo instituidor, em 11/10/2005, asseverando sua convivência marital, havia então mais de quatro anos, com a sra. Edileide dos Santos Silva, em regime de união estável (p. 14) ;
- contrato de locação de imóvel residencial, datado de 1º/1/2003, no qual consta o nome de ambos, instituidor e companheira, como locatários (p. 16-17) ;
- comprovantes de residência em comum (p. 19-27) ;
- requerimento subscrito pelo instituidor, datado de 26/2/2007, solicitando a inscrição da sra. Edileide dos Santos Silva, na qualidade de companheira, em seus assentamentos funcionais (peça 18, p. 29) ;
- fotografias de família (p. 31-33) ;
- comprovante de batismo, emitido pela Diocese de Garanhuns-PE, em que o instituidor e a pensionista são apresentados na condição de padrinhos da criança (p. 35) ; e
- comprovante de conta conjunta de caderneta de poupança (p. 37) .
8.	Resta, pois, à luz da legislação de regência, satisfatoriamente comprovada a união estável entre o sr. Valeriano Praxedes dos Santos e a sra. Edileide dos Santos Silva, o que enseja a reforma do Acórdão 5928/2019-TCU-Primeira Câmara para deferimento do registro do título pensional.
9.	Diante do exposto, voto no sentido de que este Colegiado adote a deliberação que ora submeto à sua apreciação.
TCU, Sala das Sessões Ministro Luciano Brandão Alves de Souza, em 9 de junho de 2020.
BENJAMIN ZYMLER 
Relator